臺灣高雄地方法院民事判決　九十二年度簡上字第四一二號
　　上　訴　人　甲○○
　　被上訴人　　乙○○
當事人間請求清償債務事件，上訴人對於中華民國九十二年十月二十二日本院九十二
年度雄簡字第二二０三號第一審判決提起上訴，本院九十三年二月三日言詞辯論終結
，判決如下：
    主  文
上訴駁回。
第二審訴訟費用由上訴人負擔。
    事實及理由
一、上訴人起訴主張：
  (一)上訴人曾為安泰人壽股份有限公司（下稱安泰公司）之保險業務員，被上訴人則
    為其保險客戶，八十八至八十九年間，被上訴人與其家人陸續經上訴人與安泰公
    司訂立數個保險契約，被上訴人因現款不足，要求被上訴人代為繳納第一期保險
    費，並約定日後再償還；上訴人因而陸續自八十八年三月至八十九年八月十五日
    止，共代繳納新台幣（下同）三十四萬二千零六十七元，加上匯款手續費一百二
    十元，合計為被上訴人處理委任事務支出之必要費用金額為三十四萬二千一百八
    十七元（如附表），被上訴人僅返還其中十八萬零一百一十三元（如附表），仍
    積欠十六萬二千零七十四元未還；爰依民法第五百四十六條第一項規定請求被上
    訴人返還前開款項及利息。
  (二)被上訴人應證明其曾以現金或簽發支票繳納保險費；另以理賠支票抵償均經被上
    訴人同意，又被上訴人為有意思能力之人，對契約內容自已了解始與上訴人訂約
    ，所謂僅人頭之詞，並不足採，又其欲投保何種保險，非上訴人所能左右。
  (三)上訴人於原審曾承認確有委任關係；且上訴人所代繳之保險費，其中八筆由上訴
    人直接支付保險公司，其餘四筆因夏于玲、夏基原授權保險公司以轉帳方式辦理
    ，故匯入其戶頭，再由保險公司經轉帳取得保險費。
  (四)本件若非委任亦屬借貸，否則上訴人何有代支付保險費，並收取部分保險金，況
    若為贈與，因屬無償方式，不可能一部分有償、一部分無償，此屬變態事實，應
    由被上訴人舉證證明。上訴人雖將保費收據及保單交付被上訴人，然係基於民法
    第五百四十一條第一項受任人之義務所應為，並非表示被上訴人係自行繳納第一
    期保險費。
  並聲明：求為判決(一)原判決廢棄。(二)被上訴人應給付上訴人新台幣壹拾陸萬貳仟零
  柒拾肆元及自八十九年三月四曰起至清償日，按年息百分之五計算之利息。
二、被上訴人則以：上訴人自八十八年三月起，為任職之安泰公司之業績，要求被上
    訴人加入保險，被上訴人同意後分別於八十八年七月六日、八月三日、八月九日
    ，先後以現金繳納頭期保險費予上訴人，並取得收據及保單，且依保險公司規定
    ，保單生效日期與收據，需待收到款項才可生效，如被上訴人未繳保費予公司，
    何能取得收據及保單，足見上訴人所述不實，上訴人為還人情而自願先行代繳，
    被上訴人事後已將理賠款交付作為抵扣，被上訴人並未積欠任何代墊之保險費。
    況上訴人任職安泰公司期間自八十八年至九十年底，從未提及被上訴人積欠保險
    費，如今離職後，即指被上訴人積欠保險費，並不合理；另有關八十九年八月七
    日加保，九十年八月十三日解約之保單，係上訴人因業績不足，要求被上訴人提
    供人頭加保，一年後再解約，被上訴人連保單均未見過，一年後即解約，何有積
    欠保險費之可能；被上訴人及家人之保費從未遲繳，亦未解約，足見上訴人所言
    不實；況上訴人所指積欠保險費均為八十八年間，八十九年五月二十六日被上訴
    人之女夏于玲有一理賠支票，如當時被上訴人確積欠保險費，上訴人何有未主張
    以該支票扣抵，而即返還被上訴人之理。
  並聲明：求為判決駁回上訴。
三、上訴人主張其原任職安泰公司為保險業務員，被上訴人及其家人陸續自八十八年
    至八十九年間透過上訴人，向安泰公司投保數個保險等事實，業據提出支票、存
    簿、匯款執據等為證，且為被上訴人所不爭執，自應認為真實。兩造爭執要點為
    ：本件兩造間有無成立委任契約之意？另上訴人代墊保險費之數額為若干，是否
    尚未清償之事實，應由何人負舉證證明之責任？本院判斷意見如下：
  (一)按所謂委任，係一方委託他方處理事務，他方允為處理之契約，需雙方就委任之
    意思表示達成一致，不得因委任人或受任人單方之意思表示而成立；本件係因上
    訴人任職於安泰公司，且為保險業務員，而代收受保險費本一般本可認為屬保險
    業務員之業務範圍之一，且因上訴人之邀約，被上訴人始加入投保等情，足認被
    上訴人係因上訴人身為保險業務員之便利，而由其代為先行繳納其中部分保險費
    ，上訴人所為者僅代繳保險費，並無其餘事務處理之自由裁量權，足認被上訴人
    並無委任上訴人處理事務之意思表示，自與民法所謂之委任情形並不相同。
  (二)又當事人主張有利於己之事實者，就其事實有舉證之責任，民事訴訟法第二百七
    十七條前段定有明文。又民事訴訟如係由原告主張權利者，應先由原告負舉證之
    責，若原告先不能舉證，以證實自己主張之事實為真實，則被告就其抗辯事實即
    令不能，或其舉證尚有疵累，亦應駁回原告之請求（最高法院十七年上字第九一
    七號判例意旨參照）。另繳納保險費後，保險公司當必製發收據，交付要保人，
    是保險費繳納收據為支付之證明應可認定。本件被上訴人確實持有繳納系爭保費
    之收據，為兩爭所不爭執，則主張代墊保費而未清償之事實，自應由上訴人負舉
    證之責。本件上訴人主張其代墊之保險費合計為三十四萬二千一百八十七元之事
    實，雖提出支票、郵政匯款執據、存簿等為證，惟其所提出有關匯款執據部分之
    收款人均載為被上訴人之家人夏于玲、夏基源等人，並非安泰公司，則安泰公司
    有無收受上訴人所所匯之款項即有疑義，是開匯款執據自不能作為上訴人代墊保
    險費之證據，另上訴人之存簿部分亦有多筆出入款項，惟此僅為上訴人金錢存提
    之紀錄，尚不能認為係屬代墊保險費之證明，而有關支票部分雖受款人為安泰公
    司，然總金額合計僅十萬七千六百六十一元，而依上訴人自承有關被上訴人以保
    險理賠金四筆返還上訴人之款項，分別為四萬五千五百五十六元一萬二千九
    百二十五元五萬六千四百三十元六萬五千二百零二元，合計高達十八萬零一
    百一十三元，已超過上訴人前揭以支票代墊之保險費總額，是被上訴人所辯已清
    償之詞，應堪採信；況衡諸常情，上訴人主張所代墊之保險費，均係發生於八十
    八、八十九年間，果被上訴人確未返還全部代墊之保險費，而有積欠未還之情形
    時，上訴人本可拒絕再行墊款，且上訴人於任職安泰公司期間，既身為保險業務
    員，應明知若不再代墊保費，將使被上訴人之保險契約因保險費未繳，再經保險
    公司催告後，可使保險契約之效力停止，則豈有不採行前述方式為之，又未曾向
    安泰公司或被上訴人為任何表示，反而於已逾三年後之九十二年七月九日始起訴
    請求之理，上訴人所為顯與常情有違；是上訴人就其確實代墊保險費而被上訴人
    未返還之事實，顯未能舉證證明之。
四、綜上所述，本件上訴人被上訴人積欠保險費之主張，既未能舉證證明之，而兩造
    間並無委任契約之關係存在，是上訴人本於委任、消費借貸之法律關係，請求被
    上訴人給付壹拾陸萬貳仟零柒拾肆元及自八十九年三月四曰起至清償日，按年息
    百分之五計算之利息，於法即屬無據，不應准許；原審因而為上訴人敗訴之判決
    ，於法並無不合，上訴意旨指摘原判決不當，求予廢棄改判，為無理由，應駁回
    其上訴。
據上論結：本件上訴為無理由，依民事訴訟法第四百三十六條之一第三項、第四百四
十九條第一項、第七十八條，判決如主文。
中　　　華　　　民　　　國　　九十三　　年　　　二　　　月　　十七　　　日
                                      民事第五庭
~B審判長法官　陳嘉惠
~B法　　　官  黃宏欽
~B法　　　官　林玉心
正本係照原本作成。
本判決不得上訴。
中　　　華　　　民　　　國　　九十三　　年　　　二　　　月　　十七　　　日
~B法院書記官  陳家宏
